【裁判字號】    99,訴,1012
【裁判日期】    991021
【裁判案由】    返還房屋
【裁判全文】
臺灣板橋地方法院民事判決              99年度訴字第1012號
原      告  乙○○
訴訟代理人  蘇家宏律師
複 代 理人  李嘉慧律師
            周依潔律師
被      告  甲○○原名吳珊珊.
上列當事人間請求返還房屋事件，本院於民國99年9 月30日言詞
辯論終結，判決如下：
    主      文
原告之訴駁回。
訴訟費用由原告負擔。
    事實及理由
一、程式方面：本件被告未於言詞辯論期日到場，核無民事訴訟
    法第386 條列各款情形，應依原告之聲請，由其一造辯論而
    為判決。
二、原告主張：緣原告於民國87年間任職臺灣省立臺北醫院（現
    為行政院衛生署臺北醫院，下稱臺北醫院）外科住院醫師期
    間，購買坐落台北縣新莊市○○段322 地號土地、權利範圍
    29/10000，暨其上門牌號碼台北縣新莊市○○路303 號13樓
    之房屋（下稱新泰路房地），借名登記於被告；復於95年3
    月間，購買坐落台北縣板橋市○○段2652地號土地、權利範
    圍1/2 ，暨其上門牌號碼台北縣板橋市○○路201 號房屋（
    下稱板新路房地）所有權之1/2 以被告名義登記。而原告先
    後任職於臺北醫院及財團法人國泰綜合醫院之外科醫師工作
    ，每月有固定薪資收入。兩造於83年間結婚，被告於婚後即
    負責家管，無工作收入亦無積蓄，生活所需花用皆由原告負
    擔，被告不可能有能力單獨購買房產。87年間原告為臺北醫
    院外科住院醫師，原告因恐有發生醫療糾紛涉及賠償訴訟之
    考量，故有避險動機而與被告約定系爭2 房地以借名方式登
    記，合乎常情事理；且原告87年間因任職臺北醫院，故選擇
    購買醫院附近之新泰路房地，方便原告上下班，亦屬正常；
    另外，系爭2 房地買賣價金貸款乃以原告在職證明辦理，多
    年來之貸款本息及每年之房屋稅、地價稅、管理費等亦由原
    告繳納等情以觀，原告始有對系爭房地之管理處分權，而被
    告僅單純借名登記之關係。詎料，98年4 月間，被告於與原
    告之婚姻關係存續中，惡意遺棄3 名幼年子女於不顧，無故
    離家將近1 年，更攜走房屋所有權狀等貴重物品，且此期間
    原告亦接獲貸款銀行之催款通知，始知被告將原告已繳還之
    房屋貸款額度再予貸出，使原告除房屋貸款外，尚須負擔更
    多債務，被告惡意遺棄家庭之行徑，實已破壞兩造間夫妻之
    互信關係，經原告向鈞院家事法庭訴請離婚在案（業經鈞院
    於99年9 月8 日以99年度婚字第254 號民事判決判准兩造離
    婚）。按最高法院92年度台上字第1054號、97年度台再字第
    33號判決意旨，借名登記契約因屬無名契約而得類推適用民
    法委任之規定，委任契約之當事人任何一方得隨時終止契約
    ，為民法第549 條第1 項所明定，故借名登記契約亦得隨時
    終止契約關係。被告因無故離家，毫無音訊，原告與被告間
    已無信任關係可言，爰依民法第549 條第1 項、民法第263
    條準用同法第259 條及第179 條規定，提起本件訴訟，以起
    訴狀繕本送達被告為終止兩造間就系爭2 房地借名登記法律
    關係之意思表示，故被告應將系爭2 房地移轉登記予原告等
    語。聲明請求：(一)被告應將新泰路房地之所有權移轉登記予
    原告；(二)被告應將板新路房地之所有權移轉登記予原告等語
    。
三、被告未於言詞辯論期日到場，亦未提出書狀作何聲明或陳述
    。
四、按當事人主張有利於己之事實，就其事實有舉證之責任，民
    事訴訟法第277 條前段定有明文；又事實有常態與變態之分
    ，其主張常態事實者無庸負舉證責任，反之，主張變態事實
    者，則須就其所主張之事實負舉證責任，最高法院86年度台
    上字第891 號判決意旨參照。又所謂借名契約，指當事人雙
    方約定，借名者對標的財產享有占有、使用、收益及處分之
    全部或部分權能，出名者則出具自己名義，以作為約定標的
    財產名義上表彰之所有人，即借名契約僅係借名者借用出名
    者之名義，並無使借名者終局取得標的財產之權利之意。而
    當事人辦理不動產移轉登記時，一般並無隱匿移轉原因或實
    際權利所有人之必要，則事後主張申請登記之移轉原因或受
    移轉權利之登記名義人，與實際事實不符者即屬變態事實，
    主張之當事人即有舉證之責任。
五、本件原告主張系爭2 房地係由其出資購買，僅單純借名登記
    於被告名下，其有管理處分之權利等語。原告上開主張，固
    提出系爭2 房地之登記謄本、臺北醫院在職證明書、房屋稅
    、地價稅繳款書、管理費收據、受（處）理失蹤人口案件登
    記表、原告訴請離婚之起訴狀、臺北醫院醫師陣容之網頁內
    容、本院99年訴字第254 號離婚事件99年4 月28日言詞辯論
    筆錄、民事拍賣抵押物裁定聲請狀、本院板橋簡易庭99 年1
    月26日板院輔非吉99年度司拍字第78號通知等件影本為憑，
    然查：
  (一)原告之臺北醫院在職證明書影本2 份，僅得證明原告分別自
    85年7 月1 日起至86年6 月18日止、86年7 月31日起至87年
    6 月8 日止期間，任職於台北醫院擔任住院醫師（其上均未
    記載每月薪資金額）；而醫師陣容之網頁內容影本1 紙，僅
    得證明原告擔任醫師之工作經歷。系爭2 房地之登記謄本僅
    得證明新泰路房地係全部登記於被告名下、板新路房地則登
    記為兩造共同持有，所有權各1/2 。另受理失蹤人口案件登
    記表、原告訴請離婚之起訴狀、本院99年訴字第25 4號離婚
    事件99年4 月28日言詞辯論筆錄等影本，僅得證明兩造間之
    98年間夫妻婚姻相處狀況，原告提起離婚訴訟之情，更何況
    被告其後即已自行返家（見本院卷第86頁原告所提之處理失
    蹤人口案件登記表影本），以上鈞無從證明於「87 年 間」
    關於系爭2 房地兩造間有無借名登記契約關係存在之事實。
  (二)另原告所提房屋稅、地價稅繳款書、管理費收據等影本，其
    中新泰路房地部分，因全部登記為被告名義，上開單據之繳
    款名義人均為被告，並非原告；而就板新路房地部分，因兩
    造之所有權各為1/2 ，故繳款書上之納稅義務人記載「乙○
    ○等2 人」，係包括原告與被告，而原告所提上開各繳費單
    據，僅得證明房屋稅、地價稅繳款書、管理費收據已繳納完
    畢之事實，尚不足以證明係由原告所繳納，是原告主張其有
    管理、處分權等語，尚非可採。
  (三)至於原告主張被告竟未於告知原告之情況下，自行於91年10
    月22日向中國信託銀行申請最高限額200 萬元之循環透支借
    款，原告就該循環透支借款毫無所悉，被告無故離家，原告
    不願意貿然繳交被告之上開貸款金額，中國信託銀行乃聲請
    拍賣被告名下之新泰路房地抵押物乙節，雖提出中國信託銀
    行對被告之聲請拍賣抵押物聲請狀影本、本院99年度司拍字
    第78號通知、99年度司促字第2709號支付命令影本各1 件，
    然查，依原告所提中國信託銀行對被告之聲請拍賣抵押物聲
    請狀該銀行所附之證物即「房屋借款/ 循環借款借據暨約定
    書」影本所示，該借款契約之借款人固為被告，然原告則為
    「連帶借款人」，原告並於連帶借款人欄簽名、蓋章、記載
    身分證號碼、戶籍地址，復經該銀行於91年10月16日會同原
    告對保，此有「房屋借款/ 循環借款借據暨約定書」影本1
    份在卷可稽（見本院卷第11 8頁），故原告主張被告未告知
    原告、原告毫不知情上開銀行借款云云，顯與事實相違，要
    無可信。又新泰路房地全部登記於被告名義，然板新路房地
    所有權則係登記原告與被告所有權各1/2 ，已如前述，倘果
    如原告所稱恐有發生醫療糾紛涉及賠償訴訟之考量，而有避
    險之動機存在，則原告何以仍將板新路房地所有權1/2 登記
    於自己名下，徒留自己名下之1/2 板新路房地所有權財產予
    賠償訴訟債權人執行之理？亦顯與常情相違。此外，原告就
    兩造間就系爭新泰路房地及板新路房地，究竟係分別於何時
    、何地達成借名登記之意思表示合致之利己事實，未能舉證
    以實其說，原告主張兩造間就系爭2 房地成立借名登記契約
    云云，委無足取。從而，原告請求被告應將系爭2 房地之所
    有權移轉登記予原告，即屬無據。
五、綜上所述，原告基於借名登記契約法律關係，請求被告應將
    系爭2 房地之所有權移轉登記予原告，為無理由，應予駁回
    。
六、因本案事證已臻明確，兩造其餘主張陳述及所提之證據，經
    審酌後認於本判決結果不生影響，爰不一一論述，附此敘明
    。
七、結論：原告之訴為無理由，依民事訴訟法第385 條第1 項前
    段、第78條，判決如主文
中    華    民    國    99    年    10    月    21    日
                  民事第一庭    法  官  陳翠琪
以上正本係照原本作成
如對本判決上訴，須於判決送達後20日內向本院提出上訴狀
中    華    民    國    99    年    10    月    22    日
                                書記官  簡曉君

司法院資訊處製作；財團法人民間司法改革基金會備份。
